ACORDAO-COMPLETO-2408580

ACÓRDÃO 12088/2020 ATA 38/2020 - PRIMEIRA CÂMARA

VISTOS, relatados e discutidos estes autos de Tomada de Contas Especial (TCE) instaurada pela Diretoria Executiva do Fundo Nacional de Saúde, em desfavor dos responsáveis Jonatas Dias Morais Sousa, José Ribamar Oliveira da Cruz, Keila Abreu Sepuvida Gomes e Solange Barros de Aguiar, em razão de irregularidades na aplicação dos recursos federais do Sistema Único de Saúde (SUS) durante o exercício de 2013 que foram repassados à Secretaria Municipal de Saúde (SMS) de São Geraldo do Araguaia/PA, na modalidade fundo a fundo,
ACORDAM os Ministros do Tribunal de Contas da União, reunidos em sessão da Primeira Câmara, ante as razões expostas pelo Relator, em:
9.1. considerar revéis, para todos os efeitos, a Sra. Keila Abreu Sepuvida Gomes (CPF XXX.150.322-XX) e o Sr. Jose Ribamar Oliveira da Cruz (CPF XXX.741.202-XX) , dando-se prosseguimento ao processo, com fulcro no art. 12, § 3º, da Lei 8.443/1992;
9.2. rejeitar as alegações de defesa apresentadas pela Sra. Solange Barros de Aguiar (CPF XXX.275.721-XX) e pelo Sr. Jonatas Dias Morais Sousa (CPF XXX.634.701-XX) ;
9.3. julgar, com fundamento nos arts. 1º, inciso I, 16, inciso III, alíneas "b" e "c", da Lei 8.443/1992, c/c os arts. 19 e 23, inciso III, da mesma Lei, e com arts. 1º, inciso I, 209, incisos II e III, 210 e 214, inciso III, do Regimento Interno, irregulares as contas da Sra. Solange Barros de Aguiar (CPF XXX.275.721-XX) , ex-secretária municipal de finanças, da Sra. Keila Abreu Sepuvida Gomes (CPF XXX.150.322-XX) , ex-secretária municipal de saúde, e dos Srs. Jonatas Dias Morais Sousa (CPF XXX.634.701-XX) e José Ribamar Oliveira da Cruz (CPF XXX.741.202-XX) , ex-secretários municipais de saúde de São Geraldo do Araguaia/PA, e condená-los, solidariamente, ao pagamento das quantias a seguir especificadas, com a fixação do prazo de quinze dias, a contar da notificação, para comprovarem, perante o Tribunal (art. 214, inciso III, alínea "a", do Regimento Interno) , o recolhimento das dívidas aos cofres do Fundo Nacional de Saúde, atualizadas monetariamente e acrescidas dos juros de mora, calculados a partir das datas discriminadas, até a data do recolhimento, na forma prevista na legislação em vigor:

9.3.1.Solidariedade entre Solange Barros de Aguiar e José Ribamar Oliveira da Cruz:
	Valor Original (R$) 
	Data da Ocorrência

	22.087,00
	16/01/2013

9.3.2. Solidariedade entre Solange Barros de Aguiar e Jonatas Dias Morais Sousa:
	Valor Original (R$) 
	Data da Ocorrência

	7.723,00
	05/03/2013

	30.394,96
	18/03/2013

	7.990,00
	18/03/2013

	25.528,00
	18/03/2013

	11.077,00
	18/03/2013

	13.000,00
	04/04/2013

	40.000,00
	14/05/2013

	1.139,96
	23/05/2013

	7.189,00
	23/05/2013

	9.565,50
	23/05/2013

	5.236,64
	27/05/2013

	4.297,40
	28/05/2013

	1.100,00
	05/06/2013

	5.471,50
	05/06/2013

	1.000,00
	05/06/2013

	561,28
	26/06/2013

9.3.3. Solidariedade entre Solange Barros de Aguiar e Keila Abreu Sepuvida Gomes:
	Valor Original (R$) 
	Data da Ocorrência 

	35.964,66
	28/08/2013

	30.000,00
	28/08/2013

	477,06
	28/08/2013

	10.981,30
	28/08/2013

	13.576,98
	28/08/2013

	17.235,00
	11/11/2013

	12.760,24
	30/12/2013

	14.698,00
	30/12/2013

	3.000,00
	30/12/2013

	4.665,00
	30/12/2013

	2.185,00
	30/12/2013

	3.341,00
	30/12/2013

	26.660,50
	30/12/2013

	2.860,00
	31/12/2013

	1.370,00
	31/12/2013

Valor atualizado até 7/3/2020: R$ 289.359,19 (peça 48) 
9.4. aplicar, individualmente, com fundamento no art. 57 da Lei 8.443/1992, multa aos responsáveis, Solange Barros de Aguiar, Keila Abreu Sepuvida Gomes, Jonatas Dias Morais Sousa e  José Ribamar Oliveira da Cruz, nos valores a seguir discriminados, atualizados monetariamente desde a data deste acórdão até a do efetivo recolhimento, se forem pagos após o vencimento, na forma da legislação vigente, fixando o prazo de 15 (quinze) dias, a contar do recebimento da notificação, para que seja comprovado, perante este Tribunal, o recolhimento das quantias ao Tesouro Nacional, nos termos do art. 23, inciso III, alínea "a", da referida Lei, c/c o art. 214, inciso III, alínea "a", do Regimento Interno do TCU:
	Responsável
	Valor da multa

	Solange Barros de Aguiar                 
	R$ 60.000,00

	José Ribamar Oliveira da Cruz         
	R$ 3.600,00

	Keila Abreu Sepuvida Gomes           
	R$ 29.000,00

	Jonatas Dias Morais Sousa                
	R$ 28.000,00

9.5. autorizar, desde logo, nos termos do art. 28, inciso II, da Lei 8.443/1992, a cobrança judicial das dívidas, caso não atendidas as notificações;
9.6. dar ciência desta deliberação ao Fundo Nacional de Saúde e aos responsáveis;
9.7. encaminhar cópia deste Acórdão à Procuradoria da República no Estado do Pará, nos termos do art. 16, § 3º, da Lei 8.443/1992, c/c o § 7º do art. 209 do Regimento Interno do TCU, para adoção das medidas cabíveis.

Tomada de Contas Especial (TCE) instaurada pela Diretoria Executiva do Fundo Nacional de Saúde em razão de irregularidades na aplicação dos recursos federais do Sistema Único de Saúde (SUS) durante o exercício de 2013 que foram repassados à Secretaria Municipal de Saúde (SMS) de São Geraldo do Araguaia/PA, na modalidade fundo a fundo

Primeira Câmara

Prefeitura Municipal de São Geraldo do Araguaia - PA.

3. Responsáveis: Jonatas Dias Morais Sousa (XXX.634.701-XX); José Ribamar Oliveira da Cruz (XXX.741.202-XX); Keila Abreu Sepuvida Gomes (XXX.150.322-XX); Solange Barros de Aguiar (XXX.275.721-XX).

13.1. Ministros presentes: Walton Alencar Rodrigues (Presidente), Benjamin Zymler, Bruno Dantas e Vital do Rêgo.
13.2. Ministros-Substitutos presentes: Augusto Sherman Cavalcanti (Relator) e Weder de Oliveira.

ACORDAO-COMPLETO-2499239

Acórdão 11549/2021 - Primeira Câmara

AUGUSTO SHERMAN

Adoto, como relatório, excerto da instrução vazada à peça 49 destes autos, anuída pelo corpo diretivo da SecexTCE (peças 50 e 51) , e, em quota singela, pelo MP/TCU (peça 52) :
	"INTRODUÇÃO
1.	Trata-se de Tomada de Contas Especial (TCE) instaurada pela Diretoria Executiva do Fundo Nacional de Saúde, em desfavor dos Srs./Sras. Jonatas Dias Morais Sousa, José Ribamar Oliveira da Cruz, Keila Abreu Sepuvida Gomes e Solange Barros de Aguiar, em razão de irregularidades na aplicação dos recursos federais do Sistema Único de Saúde (SUS) durante o exercício de 2013 que foram repassados à Secretaria Municipal de Saúde (SMS) de São Geraldo do Araguaia/PA, na modalidade fundo a fundo.
HISTÓRICO 
2.	De acordo com o Relatório de Auditoria 1.208/2017, de 7/12/2017 (peça 4, p. 61-63) , do Ministério da Transparência e Controladoria-Geral da União (CGU) , a TCE foi instaurada pelo Fundo Nacional de Saúde (FNS) em face de irregularidades que foram constatadas em auditoria realizada pelo Departamento Nacional de Auditoria do SUS (Denasus) na SMS do município, cujo objetivo era avaliar a Atenção Básica, a aplicação dos recursos financeiros e o funcionamento do Conselho Municipal de Saúde (peça 4, p. 61) .
3. 	A auditoria foi realizada pelo Denasus no período de 10 a 28/2/2014 (peça 1, p. 88) . Suas constatações estão descritas no item 'V- Constatações' do relatório (peça 1, p. 90-119 a peça 2, p. 1-14) . Para a presente TCE importa especificamente a 	Constatação 305588 (peça 2, p. 10) : verbis,
Falta de documentos/mecanismos de controle dos estoques de medicamentos e materiais, impossibilitando verificar se as quantidades pagas foram realmente recebidas pela Secretaria Municipal de Saúde, gerando devolução de recursos financeiros, no valor de R$ 386.321,40.
4. 	Entre as conclusões obtidas pelo Denasus encontra-se débito ao erário no valor de R$ 386.321,40, em face de realização de despesas com aquisição de medicamentos pagos com recursos do FNS sem comprovação da entrada dos produtos no almoxarifado da SMS. Segundo os auditores do Denasus, R$ 13.185,42 deve ser restituída ao Fundo Municipal de Saúde (FMS) de São Geraldo do Araguaia/PA e R$ 373.135,98 ao FNS.
Da análise da documentação do Fundo Municipal de Saúde - FMS, correspondente ao exercício de 2013, evidenciou-se a aplicação dos recursos financeiros na aquisição de medicamentos com deficiência quanto a identificação nas Notas de Entrega no almoxarifado dos produtos constantes nas Notas Fiscais respectivas, não permitindo comprovar a pertinência das referidas despesas, o que culminou com a proposição de ressarcimento no valor total de R$ 386.321,40 (...) , sendo R$13.185,42 (...) , para o Fundo Municipal de Saúde/FUS e R$ 373.135,98 (..) , para o Fundo Nacional de Saúde
5. 	A proposição de devolução ao FNS consta do item IX do Relatório da Auditoria 14.104 (peça 2, p. 16-23) , no montante de R$ 373.135,98 (peça 2, p. 23) , cujas irregularidades estão descritas como despesas com aquisição de medicamentos, pagas com recursos do FNS, sem comprovação de entrada no almoxarifado da SMS, nos valores de R$ 129.874,32 (peça 2, p. 18) e R$ 243.261,68 (peça 2, p. 23) , nos grupos Farmácia Básica e Atenção Básica, respectivamente.
6. 	O item III do relatório do tomador de contas apresenta tabela contendo a descrição e a fundamentação das irregularidades e o apontamento do débito, com as respectivas datas de ocorrências e valores individuais (peça 4, p. 51-54) , a seguir reproduzida sem as colunas irregularidade e fundamentação, comuns a todos os débitos.
	Tabela 1 - Irregularidades e quantificação do dano ao erário
                      TRIBUNAL DE CONTAS DA UNIÃO	TC Processo 008.162/2018-2
	Data da ocorrência
	Valor (R$) 

	16/01/2013
	22.087,00

	05/03/2013
	7.723,00

	18/03/2013
	30.394,96

	18/03/2013
	7.990,00

	18/03/2013
	25.528,00

	18/03/2013
	11.077,00

	04/04/2013
	13.000,00

	14/05/2013
	40.000,00

	23/05/2013
	1.139,96

	23/05/2013
	7.189,00

	23/05/2013
	9.565,50

	27/05/2013
	5.236,64

	28/05/2013
	4.297,40

	05/06/2013
	1.100,00

	05/06/2013
	5.471,50

	05/06/2013
	1.000,00

	26/06/2013
	561,28

	28/08/2013
	35.964,66

	28/08/2013
	30.000,00

	28/08/2013
	477,06

	28/08/2013
	10.981,30

	28/08/2013
	13.576,98

	11/11/2013
	17.235,00

	30/12/2013
	12.760,24

	30/12/2013
	14.698,00

	30/12/2013
	3.000,00

	30/12/2013
	4.665,00

	30/12/2013
	2.185,00

	30/12/2013
	3.341,00

	30/12/2013
	26.660,50

	31/12/2013
	2.860,00

	31/12/2013
	1.370,00

	TOTAL
	373.135,98

	Fonte: peça 4, p. 51-54
7. 	A demonstração das responsabilidades dos agentes envolvidos consta do item IV do relatório do tomador de contas especiais (peça 4, p. 54) , enquanto que a quantificação do dano e a imputação de responsabilidade constam do item VIII do referido relatório (peça 4, p. 57) e dos itens 6.1 a 6.4 do Relatório de Auditoria 1.208/2017 (peça 4, p. 62-63) .
8. 	O item V do relatório do tomador de contas especiais (peça 4, p. 55-56) relaciona os documentos encaminhados aos responsáveis visando a regularização das contas e o ressarcimento ao erário, incluindo os ofícios de notificação para quitação do dano. Não houve ressarcimento, conforme demonstra o item VII do referido relatório (peça 4, p. 57) .
9. 	Em 7/12/2017, o Ministério da Transparência e Controladoria-Geral da União emitiu o Relatório de Auditoria 1.208/2017 (peça 4, 61-63) , em concordância com o relatório do tomador de contas, concluindo que os Srs./Sras. Jonatas Dias Morais Sousa, José Ribamar Oliveira da Cruz, Keila Abreu Sepuvida Gomes e Solange Barros de Aguiar encontram-se solidariamente em débito com a Fazenda Nacional pela importância de R$ 533.121,21.
10. O certificado de auditoria (peça 4, p. 65) e o parecer do dirigente do órgão de controle interno (peça 4, p. 67) concluíram pela irregularidade das presentes contas.
11. Em 24/1/2018, o Ministro de Estado da Saúde atestou haver tomado conhecimento das conclusões contidas no relatório e certificado de auditoria, bem como do parecer conclusivo do dirigente do órgão de controle interno, manifestando-se pela irregularidade das contas e determinou o encaminhamento do processo ao Tribunal de Contas da União (peça 4, p. 71) .
12. Esta TCE foi autuada no Tribunal em 12/3/2018, dando início à fase externa.
13. No âmbito da SecexTCE, auditor instruinte propôs o seguinte encaminhamento: citação dos responsáveis abaixo, para, no prazo de quinze dias, apresentarem alegações de defesa quanto à realização de despesas não comprovadas com recursos do SUS no âmbito da SMS de São Geraldo do Araguaia/PA, ante à falta de documentação comprobatória da aquisição de medicamento, em infração ao disposto nos arts. 63 da Lei 4.320/1964 e 36 do Decreto 93.872/1986, ou recolher aos cofres do FNS, as importâncias abaixo identificadas, atualizadas monetariamente a partir da data indicada até o seu recolhimento (peça 14, p. 6-9) :
	a) Sra. Solange Barros de Aguiar (CPF XXX.275.721-XX) , ex-secretária municipal de finanças de São Geraldo do Araguaia/PA, em solidariedade com o Sr. José Ribamar Oliveira da Cruz (CPF XXX.741.202-XX) , ex-secretário municipal de saúde de São Geraldo do Araguaia/PA, pelo débito, em valores originais, de R$ 22.087,00;
	b) Sra. Solange Barros de Aguiar (CPF XXX.275.721-XX) , ex-secretária municipal de finanças de São Geraldo do Araguaia/PA, em solidariedade com o Sr. Jonatas Dias Morais Sousa (CPF XXX.634.701-XX) , ex-secretário municipal de saúde de São Geraldo do Araguaia/PA, pelo débito, em valores originais, de R$ 171.274,24; e
	c) Sra. Solange Barros de Aguiar (CPF XXX.275.721-XX) , ex-secretária municipal de finanças de São Geraldo do Araguaia/PA, em solidariedade com a Sra. Keila Abreu Sepuvida Gomes (CPF XXX.150.322-XX) , na condição de ex-secretária municipal de saúde de São Geraldo do Araguaia/PA, pelo débito, em valores originais, de R$ 179.774,74.
14. A proposição foi endossada pela SecexTCE (peças 15 e 16) .
15. Com amparo na delegação de competência conferida pelo Relator, Ministro Augusto Sherman Cavalcanti, a SecexTCE expediu as seguintes comunicações processuais para citação dos responsáveis: Ofícios 0837, 0838, 0839 e 0840/2018-TCU/Secex-TCE, de 28/7/2018 (peças 18, 17, 20 e19) , dirigidos, respectivamente, a Solange Barros de Aguiar, José Ribamar Oliveira da Cruz, Jonatas Dias Morais Sousa e Keila Abreu Sepuvida Gomes.
16. O Ofício 0837/2018-TCU/Secex-TCE foi entregue à Sra. Solange em 23/9/18, conforme demonstra o retorno do aviso AR) juntado à peça 21;
16.1. O Ofício 0838/2018-TCU/Secex-TCE foi recebido pelo Sr. José Ribamar em 28/8/2018, conforme demonstra o retorno do AR (peça 25) ;
16.2. Os Ofícios 0839 e 0840/2018-TCU/Secex-TCE retornaram ao Tribunal sem terem sido entregues aos destinatários (peças 26 e 27) .
17. Após realizadas pesquisas de endereço nos sistemas corporativos do TCU e na internet (peça 28) , a Seproc expediu os Ofícios 3439, 3440, 3441, 3442 e 3443/2019-TCU/Secex-TCE, de 6/6/2019 (peças 29-33) , o primeiro dirigido à Sra. Keila e os demais ao Sr. Jonatas. 
17.1. O Ofício 3440/2018-TCU/Secex-TCE foi entregue no endereço do Sr. Jonatas em 23/6/2019, conforme demonstra o retorno do AR (peça 34) .
17.2. O Ofício 3439/2018-TCU/Secex-TCE retornou ao Tribunal sem ter sido entregue à Sra. Keila (peça 35) .
18. Diante do insucesso de encontrar a responsável, a Seproc expediu o Edital 0210/2019-TCU/Seproc, de 12/9/2019 (peça 42) para promover a citação da Sra. Keila Abreu Sepuvida Gomes (peça 42) . O edital foi publicado no Diário Oficial da União (DOU) , na edição n. 208, de 29/10/2019 (peças 43 e 44) .
19. 	Assim, todos os responsáveis arrolados nesta TCE foram regularmente citados. A Sra. Solange Barros de Aguiar e o Sr. Jonatas Dias Morais Sousa apresentam alegações de defesa (peças 24 e 41, respectivamente) . Por outro lado, a Sra. Keila Abreu Sepuvida Gomes e o Sr. José Ribamar Oliveira da Cruz não responderam ao edital e a ofício citatório, incidindo em revelei, nos termos do art. 12, § 3º, da Lei 8.443/1992.
ANÁLISE DOS PRESSUPOSTOS DE PROCEDIBILIDADE DA IN/TCU 71/2012
Verificação de Eventual Prejuízo ao Contraditório e Ampla Defesa
20.Verifica-se que não há prejuízo ao contraditório e à ampla defesa dos responsáveis, uma vez que não houve o transcurso de mais de dez anos desde o fato gerador sem que tenha havido a notificação dos responsáveis pela autoridade administrativa federal competente (art. 6º, inciso II, c/c art. 19 da Instrução Normativa/TCU (IN/TCU) 71/2012, modificada pela IN/TCU 76/2016) . Os recursos transferidos e as despesas impugnadas referem-se ao exercício de 2013 e ex-gestores foram notificados sobre as irregularidades pela autoridade administrativa competente em agosto/2016, conforme descrito no Relatório Completo do Tomador de Contas Especial 039/2017 (peça 4, p. 56) .
Valor de Constituição da TCE
21.Verifica-se, também, que o valor atualizado do débito apurado (sem juros) em 1º/1/2017 é de R$ 481.136,07 (peça 10) , portanto superior ao limite mínimo de R$ 100.000,00, na forma estabelecida conforme os arts. 6º, inciso I, e 19 da IN/TCU 71/2012, modificada pela IN/TCU 76/2016.
VERIFICAÇÃO DA EXISTÊNCIA DE OUTROS DÉBITOS
22.Em atenção ao comando contido no item 9.4 do Acórdão 1772/2017-TCU-Plenário, de relatoria do Exmo. Ministro-Substituto Augusto Sherman Cavalcanti, e em atendimento ao disposto no art. 6º, § 1º, da IN/TCU 71/2012, informa-se que não foram encontrados outros processos nos quais sejam atribuídos outros débitos aos responsáveis arrolados nesses autos. 
EXAME TÉCNICO
Esgotamento da via administrativa do Ministério da Saúde para ressarcimento do dano
23. Oportuno consignar que, nos termos do art. 23, § 1º, do Decreto 7.827/2012, que regulamenta a Lei Complementar 141/2012, e item 9.3.5.2 do Acórdão 1072/2017-TCU-Plenário (Rel. Min. Bruno Dantas) , foram esgotadas, na via administrativa de controle interno do Ministério da Saúde, as medidas para ressarcimento do dano, conforme notificações encaminhadas aos responsáveis descritas no relatório do tomador de contas especiais (peça 4, p. 55-56) .
Caracterização das irregularidades geradoras do dano ao erário
24.Conforme mencionado nos itens 2 a 5 desta instrução, a presente TCE foi instaurada pelo FNS em razão de irregularidades verificadas durante auditoria realizada pelo Denasus na SMS de São Geraldo do Araguaia/PA no mês de fevereiro de 2014. Entre as irregularidades encontradas destaca-se o fato de que os recursos do FNS não eram geridos exclusivamente pelos titulares da SMS, conforme assim determina o § 2º do art. 32 da Lei 8.080/1990, mas em conjunto com a Sra. Solange Barros de Aguiar, secretaria municipal de finanças, que exercia a função de ordenadora de despesas do município, conforme apontado no relatório do tomador de contas (peça 4, p. 57) .
25. Além de a gestão dos recursos financeiros do FNS não ser exclusiva da secretaria municipal de saúde, o Denasus encontrou dano ao erário federal de R$ 373.135,98 (peça 2, p. 23) , em razão de falta de documentação comprobatória de despesas realizadas com aquisição de medicamentos, uma vez não comprovada a entrada dos produtos no almoxarifado da daquela secretaria..
26. Assim, restaram evidenciadas irregularidades com dano ao erário, caracterizadas pela indisponibilidade de comprovantes de despesas realizadas, com infringência às disposições contidas nos arts. 63 da Lei 4.320/1964 e 36 do Decreto 93.872/1986, tendo em vista que a ausência de comprovantes, ou mesmo de mecanismos de controle dos estoques de medicamentos e materiais, impossibilita verificar se as quantidades pagas foram realmente recebidas pelo município.
27. Cabe ao gestor responsável demonstrar, por meio da documentação exigida na legislação de regência, a boa e regular aplicação dos recursos públicos federais geridos. A regularidade do pagamento com recursos públicos somente é assegurada com a observância dos procedimentos prévios de empenho, aceite/ateste, liquidação e pagamento da despesa, e ainda comprovar o controle de estoque e a destinação dos produtos adquiridos e a efetiva prestação dos serviços. No caso presente, não houve comprovação de que os medicamentos deram entrada no estoque do município de São Geraldo do Araguaia/PA, uma vez que os aceites ou atestes foram irregulares.  
Individualização das Condutas
28.O relatório do tomador de contas atribuiu a responsabilização pelo dano ao erário à Sra. Solange Barros de Aguiar, então secretária municipal de finanças e ordenadora de despesas do município, solidariamente com os/a secretários/a municipais de saúde José Ribamar Oliveira da Cruz, Jonatas Dias Morais Sousa e Keila Abreu Sepuvida Gomes. Essa responsabilização foi endossada no Relatório de Auditoria 1208/2017 (peça 4, p. 61) . 
29. 	Tal responsabilização mostrou-se adequada. Primeiro, porque a gestão dos recursos da SMS é atribuída ao secretário municipal de saúde por disposição legal da Lei 8.080/1990; segundo, porque a secretária municipal de finanças exercia de fato, a gestão de tais recursos.  
30. Cabe ressaltar que a responsabilização dos agentes públicos integrantes da relação processual desta TCE é compatível com o entendimento firmado pelo TCU no item 9.3.3 do Acórdão 1072/2017-TCU-Plenário, de relatoria do Min. Bruno Dantas, segundo o qual o dano ao erário deve ser restituído ao FNS pelos gestores: 
9.3.3. tratando-se de débito decorrente de dano ao erário propriamente dito, cabe ao gestor responsável pela irregularidade a obrigação de devolver os recursos, visto que, nessas situações, não há evidências de que eles tenham sido aplicados em prol de alguma finalidade pública, devendo a recomposição ser feita ao Fundo Nacional de Saúde, em respeito ao disposto no art. 2º, inciso VII, do Decreto 3.964/2001 combinado com o art. 33, § 4º, da Lei 8.080/1990.
31. Conforme disposto no art. 9º, caput e inciso III, da Lei n. 8.080/1990, é competência do secretário municipal de saúde a gestão do Sistema Único de Saúde (SUS) na esfera municipal. Logo, a responsabilização dos ex-secretários municipais de saúde de São Geraldo do Araguaia/PA pelos débitos relativos aos recursos transferidos pelo FNS ao FMS daquele município no exercício de 2013 é incontestável.
32.	A secretária municipal de finanças, todavia, pode vir a responder por irregularidades na aplicação de recursos SUS caso participe ativamente da gestão desses recursos. Nessa linha de compreensão, conquanto as normas em referência confiram embasamento à responsabilização do secretário municipal de saúde por irregularidades na aplicação de recursos do SUS transferidos ao município, não se afasta a responsabilidade de demais gestores.
33.	Encontram-se na jurisprudência desta Corte diversos julgados nessa direção, podendo ser citados os Acórdão 6347/2013-TCU-Primeira Câmara. Rel. Min. José Múcio Monteiro; 704/2013-TCU-2ª Segunda Câmara, Rel. Min. André de Carvalho; e 284/2014-TCU-1ª Câmara, Rel. Min. José Múcio Monteiro. Ressalte-se que, conforme entendimento adotado no Acórdão 6230/2014-TCU-Segunda Câmara, Rel. Min. Marcos Bemquerer, impõe-se a responsabilização do titular da prefeitura em solidariedade com os ex-secretários de saúde quando tenha concorrido indiretamente para as irregularidades, desde que configurada atuação culposa in vigilando ou in eligendo. Por analogia, a responsabilização pode alcançar o ordenador de despesas.
34. No caso em tela, o tomador de contas registrou que a Sra. Solange Barros de Aguiar foi colocada como responsável principal, tendo em vista que a mesma assinou os documentos como ordenadora de despesas, ficando os secretários municipais de saúde solidários aos débito ocorridos nos respectivos períodos de gestão (peça 4, p. 57) . Assim, o gerenciamento do FMS de São Geraldo do Araguaia/PA, no período de gestão analisado, não foi executado pelos secretários municipais de saúde, mas sim pela secretária municipal de finanças.   
35.	Considerando que a existência de evidências de conduta omissiva dos então secretários/a de saúde e de conduta comissiva da ex-secretária de finanças nas práticas ilícitas apuradas, mostram-se configurados os pressupostos para lhes seja imputada responsabilidade pelos ilícitos geradores do dano ao erário.
36. Há fortes indícios de culpabilidade dos referidos agentes, uma vez que deveriam ter dado cumprimento ao dever de prestar contas, demonstrando execução físico-financeira dos recursos em conformidade com as normas aplicáveis de modo a atingir os objetivos fixados nas normas regentes do programa e no planejamento das ações do SUS no município. 
37. Assim, encontram-se elementos probatórios nos autos que implicam responsabilização solidária da Sra. Solange Barros de Aguiar com a Sra. Keila Abreu Sepuvida Gomes, bem assim com os Srs. José Ribamar Oliveira da Cruz, e Jonatas Dias Morais Sousa pelos débitos relativos aos recursos transferidos pelo FNS ao FMS de São Geraldo do Araguaia/PA no exercício de 2013.
38. Considerando os ilícitos identificados, a imputação de responsabilidade atende aos pressupostos estabelecidos na jurisprudência desta Corte de Contas. Com efeito, há elementos para individualizar as condutas, o nexo de causalidade entre estas e as irregularidades geradoras do dano e está caracterizada a atuação, no mínimo culposa, dos responsáveis, conforme resumido na matriz de responsabilização anexa a esta instrução.
39. Frise-se, portanto, que a imputação de responsabilidade solidária da secretária municipal de finanças com os secretários e com a secretária municipal de saúde advém da gestão conjunta dos recursos do repassados pelo FNS. A primeira por gerir os recursos; os demais por disposição legal.
Verificação do Prazo de Prescrição da Pretensão Punitiva
40.	Observa-se não ter ocorrido a prescrição da pretensão punitiva por parte do TCU que, nos termos do entendimento firmado no Acórdão 1441/2016-TCU-Plenário (Rel. Min. Benjamin Zymler) , subordina-se ao prazo geral de prescrição indicado no art. 205 do Código Civil, qual seja, dez anos contados a partir da data de ocorrência da irregularidade sancionada, nos termos do art. 189 do Código Civil. As irregularidades discutidas nesta TCE ocorreram no exercício de 2013, portanto há menos de 10 anos.
Análise das Citações
Alegações de defesa - Solange Barros de Aguiar
41. A Sra. Solange apresentou as seguintes alegações de defesa (peça 24) , acompanhada de cópia de parte de relatório do Denasus:
	a) que está convencida de que as ponderações apresentadas são plausíveis e demonstram que a administração municipal agiu de boa-fé, com transparência e em obediência às normas legais aplicáveis (peça 24, p. 1) ;
	b) que com os esclarecimentos espera sejam considerados os esforços envidados para sanar as inconformidades e que as ponderações sejam consideradas legítimas pelo presidente do TCU (peça 24, p. 1) ;
	c) que se constata a necessidade de uma análise dos fatos com critério de razoabilidade e proporcionalidade, a fim de que não restem prejuízos ao gestor (peça 24, p. 2) ;
	d) que requer, ao final, sejam julgadas regulares as contas relativas à presente TCE, exonerando a gestora de quaisquer penalidades regimentais (peça 24, p. 2) ;
Alegações de defesa - Jonatas Dias Morais Sousa
42. O Sr. Jonatas apresentou alegações de defesa (peça 41) em documento idêntico e com os mesmos argumentos apresentados pela Sra. Solange.
Análises
43. As ponderações às quais a Sra. Solange e o Sr. Jonatas se referem estão apontadas em um documento produzido pelo Denasus (peça 24, p. 3-54) , supostamente parte avulsa do RA 14.104/Denasus, o qual, além de incompleto, não consta dos autos em outra parte que não seja acompanhando as alegações de defesa da Sra. Solange.
44. Entre as ponderações apontadas, destaca-se a seguinte (peça 24, p. 51-52) :
Constatação: 305588
Item: comprovação de despesas
Constatação: falta de documentos/mecanismos de controle dos estoques de medicamentos e materiais, impossibilitando verificar se as quantidades pagas foram realmente recebidas pela Secretaria Municipal de Saúde, gerando devolução de recursos financeiros, no valor de R$ 386.321,40.
 (...) 
Em análise à documentação de despesa, verificaram-se ainda, Notas Fiscais sem o Atesto de recebimento, bem como, não foi possível identificar se os medicamentos/materiais foram realmente recebidos, uma vez que as notas de entrega não correspondem, na íntegra, com as Notas Fiscais analisadas, sendo impossível o confronto entre aquisição e entrega dos medicamentos/materiais no almoxarifado. Essas inconformidades contrariam o Parágrafo Único do artigo 70 da Constituição Federal de 1988, combinado com o artigo 63 da Lei Federal 4.320/1964.
 (...) 
Justificativa: dos ex- gestores, Srs. Jonatas Dias Morais Sousa e José de Ribamar Oliveira da Cruz e da Sra. Solange Barros de Aguiar, responsável financeira e ordenadora da despesa:
Ressalte-se, que as falhas e irregularidades elencadas por esta auditoria, em hipótese alguma caracterizam improbidade administrativa, pois não comprovam malversação dos recursos públicos nem tampouco causaram prejuízo ao erário, logo, não há dano ao patrimônio público. Trata-se de falhas meramente técnicas e de procedimentos praticados por agentes sem qualificação adequada, especialmente os membros do almoxarifado central da prefeitura, que, por falta de conhecimento técnico, cometeram erros na entrega das medicações ao almoxarifado da Secretaria Municipal de Saúde, haja vista que receberam a medicação descrita nas Notas Fiscais e Ordens de Pagamento descritas nas devoluções, conferiram o quantitativo físico dos mesmos e encaminharam a mercadoria para a Secretaria de Saúde sem a documentação adequada (Nota fiscal as quais, após a conferência eram enviadas diretamente para a contabilidade) , conforme faz prova o controle de recebimento de mercadorias e produtos do almoxarifado central emitido pelo secretário de controle interno deste município.
Porém existe na Secretaria de Saúde o relatório mensal de controle de estoque de medicação, que apesar de ser manual comprova a saída da referida medicação. Desse modo, denota-se claramente que as falhas e/ou irregularidades detectadas pela auditoria nos documentos apresentados se traduzem em erros sem nenhum tipo de ação dolosa ou culposa.
Assim sendo (...) o gestor municipal regulamentou através do Decreto 015/2014, a Instrução Normativa 02/2014, o qual estabelece os procedimentos e controle na distribuição de medicamentos e materiais médico-clínico, bem como solicitação de material, recebimento, armazenagem e controle de estoques a serem executados pela secretaria de controle interno municipal, pelo almoxarifado central e pelos serviços de saúde deste município, objetivando a implementação do sistema de distribuição de medicamentos de forma que se possa evidenciar em tempo real a identificação e o controle destes no almoxarifado tanto da prefeitura quanto da Secretaria Municipal de Saúde (...) Cabe ainda informar que a Secretaria de Saúde está buscando, junto a Regional, formalizar a implantação do HORUS - SISTEMA NACIONAL DE GESTÃO DA ASSISTÊNCIA FARMACÊUTICA. Como se percebe, o gestor municipal está envidando todos os esforços para sanar as inconformidades, assim pedimos ponderação e que o apontamento seja dado como cumprido.
Análise da Justificativa: não acatada, uma vez que as Notas de Entrega não estão compatíveis com as Notas Fiscais (cada Nota de Entrega deve corresponder exatamente à Nota Fiscal do respectivo produto) .
45. Conforme reproduzido acima, os auditores do Denasus não acolheram os argumentos apresentados, os quais, aliás, já haviam sido objeto de ponderações anteriores em documentos tidos como apresentação de defesa dos responsáveis ao Denasus (peça 1, p. 31-71) , parcialmente transcritos:
Jonatas Dias Morais Sousa (peça 1, p. 31 e 33) :
2 - Da Justificativa:
Ressalte-se, que as falhas e irregularidades elencadas por esta Auditoria, em hipótese alguma caracterizam improbidade administrativa, pois não comprovam malversação dos recursos públicos nem tampouco causaram prejuízo ao erário, logo não há dano ao patrimônio público.
Tratam-se de falhas meramente técnicas e de procedimentos praticados por agentes sem qualificação adequada, especialmente os membros do Almoxarifado Central da Prefeitura, que, por falta de conhecimento técnico, cometeram erros na entrega das medicações ao Almoxarifado da Secretaria Municipal de Saúde, haja vista que receberam a medicação descritas nas Nota Fiscais e ordens de pagamentos descritas nas devoluções, conferiram o quantitativo físico dos mesmos e encaminharam a mercadoria para a Secretaria de Saúde sem a documentação adequada (nota fiscal as quais após a conferencia eram enviadas diretamente para a contabilidade) , conforme faz prova o Controle de recebimento de mercadorias e produtos do Almoxarifado Central emitido pelo Secretário de Controle interno deste município, documento em anexo. Porem existe na Secretaria de Saúde o relatório mensal de controle do estoque de medicação, que apesar de ser manual comprova a saída da referida medicação, (...) 
Desse modo, denota-se claramente que as falhas e/ou irregularidades detectadas pela auditoria nos documentos apresentados se traduzem em erros sem nenhum tipo de ação dolosa ou culposa.
José Ribamar Oliveira da Cruz (peça 1, p. 37) 
	2 - Da Justificativa: idem
Solange Barros de Aguiar (peça 1, p. 41) 
	2 - Da Justificativa: idem
Keila Abreu Sepuvida Gomes (peça 1, p. 69) 
	2 - Da Justificativa: idem.
46. Os argumentos apresentados não são suficientes para comprovar que os medicamentos comprados e pagos pela Prefeitura Municipal de São Geraldo do Araguaia/PA, ou pela sua SMS, foram recebidos no almoxarifado da prefeitura ou da Secretaria de Saúde. Diversamente do alegado, a falta de comprovação de recebimento dos medicamentos pagos constitui prejuízo ao erário, uma vez que houve dispêndio de recursos públicos sem a certeza de que os gastos atenderam à finalidade pública a que deviam atender.
47. E não se trata de falhas meramente formais, mas falhas capitais para a causa do dano ao erário porque a comprovação do recebimento dos medicamentos dar-se-ia com os aceites nas notas de entregas desses medicamentos que deveriam ser, obrigatoriamente, compatíveis com as notas fiscais, conforme apontado pelos auditores do Denasus no RA 14.104. 
48. A indisponibilidade dos comprovantes de recebimento dos medicamentos não permite assegurar que eles tenham entrado no estoque da secretaria de saúde e posteriormente aplicados em benefício da saúde dos munícipes, contrariando o disposto nos arts. 63 da Lei 4.320/1964 e 36 do Decreto 93.872/1986, segundo os quais as despesas só podem ser liquidadas após comprovado o recebimento dos materiais, dos produtos adquiridos ou dos serviços contratados. 
48. Portanto, as alegações de defesa apresentadas pela Sra. Solange Barros de Aguiar e pelo Sr. Jonatas Dias Morais Sousa devem ser rejeitadas pelo Tribunal.
49. Quanto à culpabilidade desses agentes, nos autos não há elementos que permitam concluir pela boa-fé dela e dele, sendo razoável afirmar que lhes era possível ter consciência da ilicitude dos atos, sendo lhes exigível conduta diversa, no sentido de liquidar despesas somente quando comprovadamente houvesse a entrega dos  medicamentos à SMS.
Revelia de responsáveis
50. Apesar de o Sr. Jose Ribamar Oliveira da Cruz ter tomado ciência do expediente que lhe foi encaminhado, conforme atesta o retorno do AR (peça 25) , não atendeu à citação e não se manifestou quanto às irregularidades verificadas. Transcorrido o prazo regimental fixado e mantendo-se inerte o aludido responsável, impõe-se que seja considerado revel, dando-se prosseguimento ao processo, de acordo com o art. 12, § 3º, da Lei 8.443/1992.
51. Citada por intermédio do Edital 0210/2019-TCU/Seproc, de 12/9/2019 (peça 42) , o qual foi publicado no DOU (peças 43 e 44) , a Sra. Keila Abreu Sepuvida Gomes também não atendeu à citação e não se manifestou quanto às irregularidades verificadas. 	Transcorrido o prazo regimental fixado e mantendo-se inerte, impõe-se que seja considerada revel, dando-se prosseguimento ao processo, de acordo com o art. 12, § 3º, da Lei 8.443/1992
52.	Cumpre aqui tecer breves considerações sobre a forma como são realizadas as comunicações processuais no TCU. A esse respeito, destacam-se o art. 179, do Regimento Interno do TCU (Resolução TCU 155/2002) e o art. 4º, inciso III, § 1º, da Resolução TCU 170/2004, in verbis:
Art. 179. A citação, a audiência ou a notificação, bem como a comunicação de diligência, farse-ão:
I - mediante ciência da parte, efetivada por servidor designado, por meio eletrônico, fac-símile, telegrama ou qualquer outra forma, desde que fique confirmada inequivocamente a entrega da comunicação ao destinatário;
II - mediante carta registrada, com aviso de recebimento que comprove a entrega no endereço do destinatário;
III - por edital publicado no Diário Oficial da União, quando o seu destinatário não for localizado
 (...) 
Art. 3º As comunicações serão dirigidas ao responsável, ou ao interessado, ou ao dirigente de órgão ou entidade, ou ao representante legal ou ao procurador constituído nos autos, com poderes expressos no mandato para esse fim, por meio de:
I - correio eletrônico, fac-símile ou telegrama;
II - servidor designado;
III - carta registrada, com aviso de recebimento;
IV - edital publicado no Diário Oficial da União, quando o seu destinatário não for localizado, nas hipóteses em que seja necessário o exercício de defesa'.
Art. 4º. Consideram-se entregues as comunicações:
I - efetivadas conforme disposto nos incisos I e II do artigo anterior, mediante confirmação da ciência do destinatário;
II - realizadas na forma prevista no inciso III do artigo anterior, com o retorno do aviso de recebimento, entregue comprovadamente no endereço do destinatário;
III - na data de publicação do edital no Diário Oficial da União, quando realizadas na forma prevista no inciso IV do artigo anterior.
§ 1º O endereço do destinatário deverá ser previamente confirmado mediante consulta aos sistemas disponíveis ao Tribunal ou a outros meios de informação, a qual deverá ser juntada ao respectivo processo.
 (...) 
53. Bem se vê, portanto, a validade da citação pela via editalícia, quando o seu destinatário não for localizado, nos termos do inciso III do art. 179 do RI/TCU, c/c os incisos IV do art. 3º e III do art. 4º da Resolução TCU 170/2004. 
54. No caso vertente, as tentativas citação da Sra. Keila se deu em endereços provenientes de pesquisas de endereços realizadas em endereços constantes nos sistemas corporativos do TCU e na internet de forma bastante zelosa (peça 25) . Diante do insucesso na entrega do ofício no endereço pesquisado, promoveu-se a citação por edital publicado no Diário Oficial da União (peças 43-44) .
55. Nos processos do TCU, a revelia não leva à presunção de que seriam verdadeiras todas as imputações levantadas contra os responsáveis, diferentemente do que ocorre no processo civil, em que a revelia do réu opera a presunção da verdade dos fatos narrados pelo autor. Dessa forma, a avaliação da responsabilidade do agente não pode prescindir da prova existente no processo ou para ele carreada.
56. Ao não apresentarem defesa, as pessoas responsáveis deixaram de produzir prova da regular aplicação dos recursos sob suas responsabilidades,  em afronta  às normas  que  impõem  aos gestores públicos a obrigação legal de apresentar os documentos que demonstrem a correta utilização das verbas públicas, em observância ao contido no art. 93 do Decreto-Lei 200/67: 'Quem quer que utilize dinheiros públicos terá de justificar seu bom e regular emprego na conformidade das leis, regulamentos e normas emanadas das autoridades administrativas  competentes.'
57. Configurada a revelia da Sra. Keila Abreu Sepuvida Gomes e do Sr. Jose Ribamar Oliveira da Cruz frente à citação deste Tribunal e inexistindo comprovação da boa e regular aplicação dos recursos transferidos, considerados os elementos existentes nos autos, não resta alternativa senão dar seguimento ao processo proferindo julgamento sobre os elementos até aqui presentes, que conduzem à irregularidade de suas contas.
58. Em se tratando de processo em que a parte interessada não se manifestou acerca das irregularidades imputadas, não há elementos para que se possa efetivamente aferir e reconhecer a ocorrência de boa-fé na conduta dos responsáveis, podendo este Tribunal, desde logo, proferir o julgamento de mérito pela irregularidade das contas, conforme combinação dos §§ 2º e 6º do art.  202 do RI/TCU.
59. Esse entendimento está amparado nos Acórdãos 133, 2.445 e 3.604/2015-TCU-1ª Câmara, Rel. Min. Bruno Dantas; 5.070/2015-2ª Câmara, Rel. Min. André de Carvalho; 2.424/2015-TCU-Plenário, Rel. Min. Benjamin Zymler; 3.542/2019-TCU-1ª Câmara, Rel. Min. Vital do Rego; 2.848/2019-TCU-1ª Câmara, Rel. Min. Marcos Bemquerer; 697/2019-TCU-Plenário, Rel. Min. Walton Alencar e 294/2019-TCU-2ª Câmara, Rel. Min. Augusto Nardes.
60. Assim, com fundamento no art. 16, inciso III, alíneas 'b' e 'c', c/c o art. 209, incisos II e III, do RI/TCU, as presentes contas especiais das Sras. Solange Barros de Aguiar e Keila Abreu Sepuvida Gomes e dos Srs. Jose Ribamar Oliveira da Cruz e Jonatas Dias Morais Sousa devem ser julgadas irregulares, essas pessoas devem ser condenadas em débito e ainda serem apenadas com a multa prevista no art. 57 da Lei 8.443/1992. 
CONCLUSÃO
61.O exame das ocorrências descritas na seção 'Exame Técnico' permitiu, na forma dos arts. 10, § 1º, e 12, incisos I e II, da Lei 8.443/1992, c/c o art. 202, incisos I e II, do RI/TCU, verificar a responsabilidade da então secretária municipal de finanças Solange Barros de Aguiar, dos ex-secretários municipais de saúde Jonatas Dias Morais Sousa e José Ribamar Oliveira da Cruz e da ex-secretária municipal de saúde Keila Abreu Sepuvida Gomes, e apurar adequadamente o débito a elas e a eles atribuídos. 
62. Diante da rejeição das alegações de defesa apresentadas pela Sra. Solange Barros de Aguiar e pelo Sr. Jonatas Dias Morais Sousa e da revelia da Sra. Keila Abreu Sepuvida Gomes e do Sr. Jose Ribamar Oliveira da Cruz e inexistindo nos autos elementos que permitam concluir pela ocorrência de boa-fé ou de outros excludentes de culpabilidade em suas condutas, propõe-se que suas contas sejam julgadas irregulares, que sejam condenados (as) em débito e que sejam apenados (as) com a multa prevista no art. 57 da Lei 8.443/1992.
PROPOSTA DE ENCAMINHAMENTO
63. Diante do exposto, submete-se os autos à consideração superior, propondo-se:
	a) considerar revel, para todos os efeitos, a Sra. Keila Abreu Sepuvida Gomes (CPF XXX.150.322-XX) , dando-se prosseguimento ao processo, com fulcro no art. 12, § 3º, da Lei 8.443/1992;
	b) com fundamento nos arts. 1º, inciso I, 16, inciso III, alíneas 'b' e 'c' da Lei 8.443/1992, c/c os arts. 19 e 23, inciso III, da mesma Lei, e com arts. 1º, inciso I, 209, incisos II e III, 210 e 214, inciso III, do Regimento Interno, que sejam julgadas irregulares as contas da Sra. Solange Barros de Aguiar (CPF XXX.275.721-XX) , ex-secretária municipal de finanças, da Sra. Keila Abreu Sepuvida Gomes (CPF XXX.150.322-XX) , ex-secretária municipal de saúde, e dos Srs. Jonatas Dias Morais Sousa (CPF XXX.634.701-XX) e José Ribamar Oliveira da Cruz (CPF XXX.741.202-XX) , ex-secretários municipais de saúde de São Geraldo do Araguaia/PA, e condená-las (os) , solidariamente, nos respectivos períodos de gestão, ao pagamento das quantias a seguir especificadas, com a fixação do prazo de quinze dias, a contar da notificação, para comprovarem, perante o Tribunal (art. 214, inciso III, alínea 'a', do Regimento Interno) , o recolhimento das dívidas aos cofres do Fundo Nacional de Saúde, atualizadas monetariamente e acrescidas dos juros de mora, calculados a partir das datas discriminadas, até a data do recolhimento, na forma prevista na legislação em vigor;
	Solidariedade entre Solange Barros de Aguiar e José Ribamar Oliveira da Cruz
	Valor Original (R$) 
	Data da Ocorrência

	22.087,00
	16/01/2013

	Valor atualizado até 7/3/2020: R$ 36.812,91 (peça 46) 
	Solidariedade entre Solange Barros de Aguiar e Jonatas Dias Morais Sousa
	Valor Original (R$) 
	Data da Ocorrência

	7.723,00
	05/03/2013

	30.394,96
	18/03/2013

	7.990,00
	18/03/2013

	25.528,00
	18/03/2013

	11.077,00
	18/03/2013

	13.000,00
	04/04/2013

	40.000,00
	14/05/2013

	1.139,96
	23/05/2013

	7.189,00
	23/05/2013

	9.565,50
	23/05/2013

	5.236,64
	27/05/2013

	4.297,40
	28/05/2013

	1.100,00
	05/06/2013

	5.471,50
	05/06/2013

	1.000,00
	05/06/2013

	561,28
	26/06/2013

Valor atualizado até 7/3/2020: R$ 282.636,86 (peça 47) 
	Solidariedade entre Solange Barros de Aguiar e Keila Abreu Sepuvida Gomes
	Valor Original (R$) 
	Data da Ocorrência

	35.964,66
	28/08/2013

	30.000,00
	28/08/2013

	477,06
	28/08/2013

	10.981,30
	28/08/2013

	13.576,98
	28/08/2013

	17.235,00
	11/11/2013

	12.760,24
	30/12/2013

	14.698,00
	30/12/2013

	3.000,00
	30/12/2013

	4.665,00
	30/12/2013

	2.185,00
	30/12/2013

	3.341,00
	30/12/2013

	26.660,50
	30/12/2013

	2.860,00
	31/12/2013

	1.370,00
	31/12/2013

Valor atualizado até 7/3/2020: R$ 289.359,19 (peça 48) 
	c) aplicar à Sra. Solange Barros de Aguiar (CPF XXX.275.721-XX) , ex-secretária municipal de finanças, à Sra. Keila Abreu Sepuvida Gomes (CPF XXX.150.322-XX) , ex-secretária municipal de saúde, e aos Srs. Jonatas Dias Morais Sousa (CPF XXX.634.701-XX) e José Ribamar Oliveira da Cruz (CPF XXX.741.202-XX) , ex-secretários municipais de saúde de São Geraldo do Araguaia/PA, individualmente, a multa prevista no art. 57 da Lei 8.443/1992 c/c o art. 267 do Regimento Interno do TCU, com a fixação do prazo de quinze dias, a contar da notificação, para comprovarem, perante o Tribunal (art. 214, inciso III, alínea 'a', do RI/TCU) , o recolhimento das dívidas aos cofres do Tesouro Nacional, atualizadas monetariamente desde a data do acórdão que vier a ser proferido até a do efetivo recolhimento, se forem pagas após o vencimento, na forma da legislação em vigor;
	d) autorizar, desde logo, nos termos do art. 28, inciso II, da Lei 8.443/1992, a cobrança judicial das dívidas, caso não atendidas as notificações;
	e) autorizar, caso seja de interesse da responsável, o pagamento das dívidas em 36 parcelas mensais e consecutivas, nos termos do art. 26 da Lei 8.443/1992 c/c o art. 217 do Regimento Interno, fixando-lhes o prazo de quinze dias, a contar do recebimento da notificação, para comprovarem perante o Tribunal o recolhimento da primeira parcela, e de trinta dias, a contar da parcela anterior, para comprovarem os recolhimentos das demais parcelas, devendo incidir sobre cada valor mensal, atualizado monetariamente, os juros de mora devidos, na forma prevista na legislação em vigor;
f) encaminhar cópia da deliberação ao Procurador-Chefe da Procuradoria da República no Pará, nos termos do § 3º do art. 16 da Lei 8.443/1992 c/c o § 7º do art. 209 do Regimento Interno do TCU, para adoção das medidas cabíveis, e comunicar-lhe que o relatório e o voto que fundamentam a decisão podem ser acessados por meio do endereço eletrônico www.tcu.gov.br/acordaos e que, caso haja interesse, o Tribunal pode enviar-lhe cópia desses documentos sem qualquer custo."
É o relatório.

não há.

Subprocurador-Geral Lucas Rocha Furtado.

TOMADA DE CONTAS ESPECIAL. FUNDO NACIONAL DE SAÚDE. IRREGULARIDADES NA APLICAÇÃO DOS RECURSOS FEDERAIS DO SISTEMA ÚNICO DE SAÚDE (SUS). CITAÇÃO SOLIDÁRIA. REVELIA DE DOIS RESPONSÁVEIS. REJEIÇÃO DAS ALEGAÇÕES DE DEFESA DOS OUTROS DOIS RESPONSÁVEIS. CONTAS IRREGULARES. DÉBITO. MULTA.

TOMADA DE CONTAS ESPECIAL (TCE)

Secretaria de Controle Externo de Tomada de Contas Especial (SecexTCE).

Cuidam os autos de Tomada de Contas Especial (TCE) instaurada pela Diretoria Executiva do Fundo Nacional de Saúde, em desfavor dos Srs./Sras. Jonatas Dias Morais Sousa, José Ribamar Oliveira da Cruz, Keila Abreu Sepuvida Gomes e Solange Barros de Aguiar, em razão de irregularidades na aplicação dos recursos federais do Sistema Único de Saúde (SUS) durante o exercício de 2013, que foram repassados à Secretaria Municipal de Saúde (SMS) de São Geraldo do Araguaia/PA, na modalidade fundo a fundo.
2. O fundamento para a instauração da Tomada de Contas Especial, conforme consignado na matriz de responsabilização elaborada pelo tomador de contas, foi deixar de apresentar os comprovantes de entrada de medicamentos no almoxarifado da Secretaria Municipal de Saúde por meio de documentos fidedignos, contrariando o parágrafo único do artigo 70 da Constituição Federal de 1988, combinado com os artigos 60 a 64 da Lei Federal nº 4.320/1964 (peça 4, p. 49) .
3. O Relatório de Tomada de Contas Especial 39/2017 (peça 4, p. 50-59) indicou a ocorrência de dano ao erário de R$ 373.135,98, com a responsabilização solidária dos agentes envolvidos.
4. Por seu turno, o Ministério da Transparência e Controladoria-Geral da União emitiu o relatório de auditoria 1.208/2017 (peça 4, 61-63) , em concordância com o relatório do tomador de contas, concluindo que os responsáveis se encontravam solidariamente em débito com a Fazenda Nacional pela importância de R$ 533.121,21. O certificado de auditoria e o parecer do dirigente do órgão de controle interno concluíram pela irregularidade das presentes contas (peça 4, p. 65-67) . O Pronunciamento do Ministro de Estado da Saúde atestou haver tomado conhecimento das conclusões (peça 4, p. 71) .
5. Já no âmbito do TCU, a instrução inicial (peça 14) , elaborada pela Secretaria de Controle Externo de Tomada de Contas Especial (SecexTCE) , concluiu pela necessidade de realização de citação solidária dos responsáveis para apresentarem alegações de defesa quanto à realização de despesas não comprovadas com recursos do SUS no âmbito da SMS de São Geraldo do Araguaia/PA, ante a falta de documentação comprobatória da aquisição de medicamento, em infração ao disposto nos arts. 63 da Lei 4.320/1964 e 36 do Decreto 93.872/1986, ou recolher aos cofres do FNS, as importâncias abaixo identificadas, atualizadas monetariamente a partir da data indicada até o seu recolhimento:
Sra. Solange Barros de Aguiar, ex-secretária municipal de finanças de São Geraldo do Araguaia/PA, em solidariedade com o Sr. José Ribamar Oliveira da Cruz, ex-secretário municipal de saúde de São Geraldo do Araguaia/PA, pelo débito, em valores originais, de R$ 22.087,00;
Sra. Solange Barros de Aguiar, ex-secretária municipal de finanças de São Geraldo do Araguaia/PA, em solidariedade com o Sr. Jonatas Dias Morais Sousa, ex-secretário municipal de saúde de São Geraldo do Araguaia/PA, pelo débito, em valores originais, de R$ 171.274,24; e
Sra. Solange Barros de Aguiar, ex-secretária municipal de finanças de São Geraldo do Araguaia/PA, em solidariedade com à Senhora Keila Abreu Sepuvida Gomes, na condição de ex-secretária municipal de saúde de São Geraldo do Araguaia/PA, pelo débito, em valores originais, de R$ 179.774,74.
6. Todos os responsáveis foram regularmente citados. A Sra. Solange Barros de Aguiar e o Sr. Jonatas Dias Morais Sousa apresentaram alegações de defesa (peças 24 e 41, respectivamente) . Por outro lado, a Sra. Keila Abreu Sepuvida Gomes e o Sr. José Ribamar Oliveira da Cruz não responderam ao edital e ao ofício citatório, devendo ser considerados revéis, nos termos do art. 12, § 3º, da Lei 8.443/1992, dando-se prosseguimento aos autos.
7. O Sr. Jonatas Dias Morais Sousa e a Sra. Solange Barros de Aguiar apresentaram alegações de defesa em documentos idênticos e com os mesmos argumentos, acompanhadas de cópia de parte de relatório do Denasus (peças 24 e 41) . Em resumo, os responsáveis alegam que:
as ponderações apresentadas são plausíveis e demonstram que a administração municipal agiu de boa-fé, com transparência e em obediência às normas legais aplicáveis;
com os esclarecimentos esperam que sejam considerados os esforços envidados para sanar as inconformidades e que as ponderações sejam consideradas legítimas pelo presidente do TCU;
se constata a necessidade de uma análise dos fatos com critério de razoabilidade e proporcionalidade, a fim de que não restem prejuízos ao gestor;
requer, ao final, sejam julgadas regulares as contas relativas à presente TCE, exonerando os gestores de quaisquer penalidades regimentais.
8. De acordo com a unidade técnica, as alegações de defesa apresentadas pelos responsáveis devem ser rejeitadas pelo Tribunal.
9. Assim, a unidade instrutiva propõe, em pareceres uniformes, julgar irregulares as contas dos responsáveis, imputando-lhes os débitos nos valores apurados e aplicando-lhes a multa prevista no art. 57 da Lei 8.443/1992 (peças 49, 50 e 51) .
10. O Ministério Público junto ao TCU avalizou essa proposta (peça 52) .
11. Acolho o encaminhamento proposto pela unidade técnica, a qual teve a anuência do representante do Parquet especial, cuja análise adoto como parte das minhas razões de decidir.
12. Verifico que o tomador de contas registrou que a Sra. Solange Barros de Aguiar foi colocada como responsável principal, tendo em vista que a mesma assinou os documentos como ordenadora de despesas, ficando os secretários municipais de saúde solidários aos débitos ocorridos nos respectivos períodos de gestão (peça 4, p. 57) . Assim, o gerenciamento do FMS de São Geraldo do Araguaia/PA, no período de gestão analisado, não foi executado pelos secretários municipais de saúde, mas sim pela secretária municipal de finanças.
13. Considerando que a existência de evidências de conduta omissiva dos então secretários (a) de saúde e de conduta comissiva da ex-secretária de finanças nas práticas ilícitas apuradas, mostram-se configurados os pressupostos para lhes seja imputada responsabilidade pelos ilícitos geradores do dano ao erário.
14. Observo que, no caso em tela, há fortes indícios de culpabilidade dos referidos agentes, uma vez que deveriam ter dado cumprimento ao dever de prestar contas, demonstrando execução físico-financeira dos recursos em conformidade com as normas aplicáveis de modo a atingir os objetivos fixados nas normas regentes do programa e no planejamento das ações do SUS no município.
15. Assim, encontram-se elementos probatórios nos autos que implicam responsabilização solidária dos quatro gestores pelos débitos relativos aos recursos transferidos pelo FNS ao FMS de São Geraldo do Araguaia/PA no exercício de 2013.
16. Entendo que não houve elementos que pudessem modificar o posicionamento acerca das irregularidades em apuração. A Sra. Keila Abreu Sepuvida Gomes e o Sr. Jose Ribamar Oliveira da Cruz optaram pelo silêncio, configurando a revelia, nos termos do § 3º do art. 12 da Lei 8.443/1992. Já o Sr. Jonatas Dias Morais Sousa e a Sra. Solange Barros de Aguiar não lograram comprovar que os medicamentos comprados e pagos pela Prefeitura Municipal de São Geraldo do Araguaia/PA, ou pela sua SMS, foram recebidos no almoxarifado da prefeitura ou da Secretaria de Saúde.
17. E não se trata de falhas meramente formais, mas falhas capitais para a causa do dano ao erário porque a comprovação do recebimento dos medicamentos dar-se-ia com os aceites nas notas de entregas desses medicamentos que deveriam ser, obrigatoriamente, compatíveis com as notas fiscais, conforme apontado pelos auditores do Denasus no RA 14.104.
18. A indisponibilidade dos comprovantes de recebimento dos medicamentos não permite assegurar que eles tenham entrado no estoque da secretaria de saúde e posteriormente aplicados em benefício da saúde dos munícipes, contrariando o disposto nos arts. 63 da Lei 4.320/1964 e 36 do Decreto 93.872/1986, segundo os quais as despesas só podem ser liquidadas após comprovado o recebimento dos materiais, dos produtos adquiridos ou dos serviços contratados.
19. Com efeito, os gestores não alcançaram o intento de comprovar a regularidade dos atos praticados na aplicação dos recursos que lhe foram confiados, devendo-se rejeitar suas alegações de defesa.
20. Quanto à pretensão punitiva do TCU, conforme Acórdão 1441/2016-TCU-Plenário, Relator Benjamin Zymler, que uniformizou a jurisprudência acerca dessa questão, subordina-se ao prazo geral de prescrição indicado no art. 205 do Código Civil, que é de 10 anos, contado da data de ocorrência da irregularidade sancionada, nos termos do art. 189 do Código Civil, sendo este prazo interrompido pelo ato que ordenar a citação, a audiência ou a oitiva do responsável. No caso em exame, as irregularidades ocorreram no exercício de 2013, portanto há menos de 10 anos.
21. Portanto, 	diante da rejeição das alegações de defesa apresentadas pela Sra. Solange Barros de Aguiar e pelo Sr. Jonatas Dias Morais Sousa e da revelia da Sra. Keila Abreu Sepuvida Gomes e do Sr. Jose Ribamar Oliveira da Cruz e inexistindo nos autos elementos que permitam concluir pela ocorrência de boa-fé ou de outros excludentes de culpabilidade em suas condutas, propõe-se que suas contas sejam julgadas irregulares, que sejam condenados (as) em débito e que sejam apenados (as) com a multa prevista no art. 57 da Lei 8.443/1992.
22. Apropriado, ainda, nos termos do art. 16, § 3º, da Lei 8.443/92 c/c o § 7º do art. 209 do RI/TCU, dar ciência da deliberação à Procuradoria da República no Estado do Pará para adoção das medidas que considere cabíveis.
23. Por fim, deixo de acolher a proposta da unidade instrutiva de autorizar o parcelamento das dívidas, por entender que essa medida somente deve ser adotada mediante solicitação das partes.
Ante o exposto, manifesto-me por que o Tribunal aprove o acórdão que ora submeto à deliberação deste Colegiado.
TCU, Sala das Sessões Ministro Luciano Brandão Alves de Souza, em 27 de outubro de 2020.
AUGUSTO SHERMAN CAVALCANTI 
Relator